臺灣新竹地方法院民事判決　九十年訴字第五二四號
　　原　　　告　德安開發股份有限公司
　　法定代理人　甲○○
　　被　　　告　己○○
　　　　　　　　戊○○
　　　　　　　　丙○○
　　　　　　　　丁○○
　　　　　　　　乙○○
　　複代理人　　庚○○
右當事人間確認通行權存在等事件，本院判決如左：
    主    文
被告等不得在坐落新竹市○道段第三四一號土地如附圖所示Ｂ部分（面積一百零五點
三五平方公尺）土地上設置混凝土造障礙物或其他障礙物或為任何妨礙原告通行之行
為。
訴訟費用由被告負擔。
    事    實
甲、原告方面：
壹、聲明：如主文所示。
貳、陳述：
一、緣被告己○○等五人共有之坐落於新竹市○道段第三四一地號土地（民國七十五
    年地籍圖重測前地號為新竹市○○段第二一四之一○號），經編定使用種類為「
    都市土地」，該土地與毗鄰之數筆土地，已因多年供公眾通行而為「現有道路」
    ；而原告乃合併新竹市○道段三三五、三三六、三三七、三三八、三三九、三四
    二、三四五、三四六、三四七、三四八、三四九、三五○、三五一地號土地為基
    地，向主管機關申請建造執照以興建德安科技園區廠房，嗣該廠房興建完成後，
    地政機關則上開基地合併為一筆土地並編列為新竹市○道段三三七地號，致與系
    爭三四一地號土地毗鄰，原告所有之三三七地號土地遂為袋地，非經由系爭三四
    一地號土地通行至新竹市○○路，別無適宜與公路連絡之路徑，詎被告己○○等
    竟在緊鄰廠房停車場兩個車道之出入口處，即附圖所示Ａ部分土地上設置高約二
    十公分、面積十五點六七平方公尺之長條型混凝土障礙物，致原告所屬園區廠房
    正門之車道及地下室停車場車道之出入口均遭其堵住，以致車輛無法通行，嗣被
    告等甚在緊臨該障礙物之外緣設置鋼板圍籬，益堅其阻止原告通行之決心，嗣經
    原告提出異議，被告（由己○○代表出面）竟謂：伊在其自己土地上設置障礙物
    ，任何人均無權干涉云云，原告派員幾經交涉，無功而返，被告始終拒絕拆除，
    原告之通行權利確已遭被告等之否定而受致侵害，因原告確有通行之必要（詳後
    述），先向本院聲請假處分、實施強制執行，暫時拆除上開障礙物（本院九十年
    度裁全字第三八○號民事裁定、九十年度民執孔字第三七三號執行命令），爰依
    民法第七百八十七條前段、第七百六十七條後段等規定，就被告等設置上開障礙
    物範圍及原告通行於系爭三四一地號土地所需範圍（即附圖所示Ｂ部分區域），
    訴請被告等不得設置混凝土造障礙物或其他障礙物或為任何妨礙原告通行之行為
    。
二、查，原告合併使用上開基地前，真正與系爭三四一地號土地毗鄰之土地為新竹市
    ○道段三三九地號（重測前為新竹市○○段二一四之三地號），上開二筆土地在
    重測時，曾由地政機關派員到場實行地籍調查，並經該二筆土地之所有權人到場
    指界，因測量人員發現：新竹市○道段三四一地號土地之周圍經界均坐落在前開
    既成道路（即埔頂路）中，故在地籍調查表內註記：「因道路內（指新竹市○道
    段三四一地號土地），無法指界，請參照舊地圖逕行施測」，指界人（即兩地相
    鄰之地主）亦分別蓋章表示同意，測量人員遂在地籍調查表上繪製地籍略圖及標
    示測量點，以示兩地相關位置及測量方法並予公告，原地主復未於法定期間就公
    告內容提出異議，致重測結果確定而為登記，原告係信賴土地登記而買受毗鄰土
    地興建廠房，且原告申請建造執照前所提出之建築線指示申請圖，亦載明「維持
    現有巷道作建築線」之指示文句，足徵原告廠房之建築線均已退縮至「位於道路
    中」之系爭三四一號土地邊界之外，灼然甚明。
三、又原告提出之重測前舊登記簿謄本所有權部主登記次序貳記載所有權人黃木霖（
    即被告之先父）「逕為住所變更」之事由（因門牌整編而更正記載），其住所地
    址即為新竹市○○路埔頂里十二鄰十之二十八號，查該項變更登記日期為六十八
    年十一月十五日，足知系爭三四一地號土地土地經編定為埔頂路之時間，迄今已
    有二十二年以上，乃至於被告其中四人之戶籍亦設於埔頂路，從而系爭三四一地
    號土地確屬眾人行之有年之既成道路。又系爭三四一地號土地既屬現有道路，任
    何人均不得為違反通行目的之行為，詎被告卻自稱為了行使所有權而在系爭三四
    一地號土地如附圖所示Ａ區域內設置混凝土障礙物及鋼板，致阻隔原告住戶之車
    輛通行，對於自己並無任何益處，顯係以損害他人為主要目的，行使權利殊違誠
    信；查該障礙物雖已因原告聲請假處分而執行拆除，但被告嗣後仍有可能再予設
    障，從而原告對於自己土地及房屋乃至停車場之所有權行使，仍有受其妨害之虞
    ，故依上揭規定，請求被告履行主文所示之不作為義務，以防止其妨害原告之權
    限。
四、按「民法物權編關於土地相鄰關係之規定，重在圖謀相鄰不動產之適法調和利用
    。鄰地通行權之性質，為土地所有權人所有權之擴張，與鄰地所有權人所有權之
    限制，是以土地所有權人或使用權人，如確有通行鄰地之必要，鄰地所有權人或
    使用權人，即有容忍其通行之義務，此為法律上之物的負擔。土地所有權或使用
    權人，基於其物權之作用行使上開請求權時，其對象並不以鄰地所有權人為限」
    ，最高法院七十年台上字第三三三四號判決意旨可參。既謂鄰地通行權為「土地
    所有權之擴張，與鄰地所有權人所有權之限制」，是原告對於被告之系爭三四一
    號土地（即鄰地）之通行權，即屬原告第三三七號土地「所有權之擴張」，在行
    使通行權範圍內，為原告上開土地所有權權能之所及；反之，容忍原告通行之不
    作為義務，即為被告第三四一號土地所有權行使應受之限制，從而原告除依民法
    第七百八十七條前段之規定作為本件請求之法律關係外，併得基於上述所有權權
    能擴張之作用，依同法第七百六十七條後段規定，請求被告防止其妨害原告之土
    地所有權，即原告不得設置障礙物或為任何妨礙原告通行之行為。
五、通行之必要：
（一）查德安科技園區（第二期）廠房經核准之室外地面停車空間面積為七百五十平
      方公尺，停車位五十輛，地下室一、二層停車空間面積為五八六三點一三平方
      公尺，停車位四七六輛，總計核准停車空間面積六六一三點一三平方公尺，核
      准停車位四百六十七輛，有洪文能建築師事務所九十年十二月三十日（九○）
      洪建師字第一三三─一號函第二項說明及其附件建造執照、使用執照之記載可
      稽。又由於本件之基地僅面臨正面道路，基地其他側面無替代道路可供通行，
      乃於廠房正面分別設置進出口，亦經主管機關新竹市政府工務局核准，參閱洪
      文能建築師事務所函說明第四項及其附件二使用執照附圖─房屋平面圖說，即
      可明瞭。依建築技術規則建築設計施工篇第六十條規定：「進出口分別設置，
      單向通行者，一律設單車道」（參閱洪建築函所附建築技術規則相關條文影本
      ），故依本件原告土地、廠房經核准之通常使用方法，其地下室停車位對外通
      行之車輛應自廠房正面左右方之地下室車道單向分別進出於隔鄰被告之國道段
      三四一號及第三人所有之國道段三四四地號土地，以通公路。至於自地面停車
      通行之車輛，包含自用小客車及四個法定大型貨物裝卸車位，則由廠房正面設
      計之雙車道進出（參閱原證十四洪建築師函說明第四項及附件使用執照之附圖
      ）。是無論地下室或地面停車位之車輛，均有通行於被告之三四一號土地之必
      要。
（二）目前停車位之使用情形如下：
    (1)地下室停車位四百十七個，其中已出售者三百零八個車位，其餘一百零九個由
      德安公司管理出租者為二十八個車位，由該園區管理委員會管理之車位為八十
      一個。管委會管理之車位中，其中五十個已出租，三十一個供來賓訪客停車。
    (2)地上停車位五十個部分，已出售者二十七個，其餘二十三個暫供來賓停車。
（三）再以工業廠房使用人口之單位面積容量而論，依建築技術規則建築設備篇之規
      定，工業廠房居室面積每平方公尺容量為○點一公尺，亦即每十平方公尺之人
      口容量為一人。經查本件使用執照所載第一層面積二七五七點三三平方公尺，
      第二層至九層面積各二○三二點六七平方公尺，第十層為一五○○點二○平方
      公尺，依每十平方公尺單位面積人口容量一人計算，地上第一層之通常使用人
      口為二七六人，第二層至第九層為二○三人，第十層為一五○人，總計通常使
      用人口為二○五○人。此二千零五十人出入德安科技園廠房之方法，無論駕車
      或步行，均有使用地下室停車位出入口以外之空地以供通行之必要，步行時須
      通行埔頂路之路肩，以策安全；開車時須通行於埔頂路之汽車快車道。依民法
      第七百八十七條第第一項規定，原告對於附圖所示Ｂ部分區域，有通行之權利
      。
（四）觀諸新竹市政府於九十年十月二十六日出具之（九十）府工土字第八一九六八
      號函說明欄第二項載明：「：：該道路（指即埔頂路）北至公道五路，南與光
      復路一段五七六巷道銜接：：」，惟查原告土地之左右方及後方均無可供通行
      之道路，可知原告廠房之車輛、人口若欲通行至上述公道五路或光復路，除經
      由系爭三四一號土地外，實無其他適宜聯絡之道路，足認原告之請求應符合民
      法第七百八十七條規定之鄰地通行權要件。縱使原告土地之角側有缺口可供車
      輛勉強行駛，揆諸最高法院五十九年台上字第一二四五號判決意旨：「民法第
      七八七條規之通行權，只須其土地因與公路無適宜之連絡，致不能為通常使用
      時，即可發生，並非限於有通行權人必無其他通路始可主張」，因此，供為原
      告廠房地下室停車場車輛行駛、停放之「左右兩側出入口（一進一出）」，及
      供作地上停車位之車輛通行、廠房內眾多人員步行出入所用之「大門前方出入
      口」，及九十年九月二十七日土地複丈成果圖所載路邊白線之人行路肩，均為
      通常使用所必需，倘人員及車輛均限於集中在一個角側步行及進出，顯不符合
      「通常使用」之原則。質言之，非僅限於九十年九月二十七日土地複丈成果圖
      所示甲、乙兩區○○○道範圍（即原告廠房地下室車輛通道與被告土地交岔之
      區域）為原告「依通常使用方法」之通行所必需，亦即此區域範圍以外之區域
      （即「非車道區○○路肩部分」），仍為廠內人員步行所必需，否則人員步行
      出入廠房時勢須逕入埔頂路往來車輛所用之快車道內，而不能在白線外邊之人
      行路肩通行，易肇致人身交通事故之危險，均非「通常使用」所適宜，故原告
      除對甲乙兩部分車道區域有通行之必要外，並對該其他路肩區域（非地下室車
      輛出入埔頂路之車道區域），乃至於附圖所示Ｂ部分區域，均有民法第七百八
      十七條規定之鄰地通行權。
、對被告抗辯所為主張：
一、系爭第三四一號土地與鄰近多筆私有土地所構成之既成道路，自供公眾通行，得
    以享受其利益之人，原屬不特定之公眾，此等不特定之公眾，雖包括附近土地之
    所有人，原告亦忝列其中，但附近土地有為袋地者，有非袋地者，倘被告之前手
    當初不供公眾通行，非袋地之土地所有人非經鄰地地主同意，固不得任意通行，
    但為袋地之土地所有人仍得依民法第七百八十七條第一項前段對其主張通行權，
    鄰地所有人祇得依該條第一項後段請求支付償金而已。是系爭土地無償供公眾通
    行，南至光復路，或沿交流道上高速公路，北至十一號計劃道路或公道五路等公
    路，對於原告而言，其意義僅止於被告不得特別破例向原告索取償金而已，並不
    能變更民法上土地相鄰關係之通行權之本質。質言之，被告之前手雖同意無償供
    公眾通行多年而有公用地役關係，但不特定之公眾所享有者，僅為其公用地役關
    係所生之反射利益而已，包含原告在內之不特定公眾既不得在民事訴訟上將此「
    反射利益」作為訴訟標的實施訟爭，則此反射利益不過係屬另一層公法領域內之
    問題，並不足以「取代」民法第七百八十七條之通行權。申言之，系爭私有土地
    縱有公用地役關係存在，僅在被告對於原告主張民法第七百八十七條之通行權而
    向原告請求償金時，審酌其請求是否正當而有理由，抑或是否符合誠信（民法第
    一百四十八條參照）之問題。同理，被告否認系爭土地為既成道路，或認其不具
    有公用地役關係，其適格之爭議對象為當地縣市政府，而非本件原告，其訟爭及
    抗辯之場合，應為行政訴訟，亦非在於本件民事訴訟。
二、其次，民法第七百八十七條第一項規定所稱之「公路」，係指連絡兩地區○○○
    ○道路而言，揆諸公路法第二條第一款至第五款所稱之公路─即國道、省道、縣
    道、鄉道，分別定為聯絡兩省，或院轄市○○○○道）、聯絡省縣之間（省道）
    、聯絡縣或重要鄉鎮縣）、聯絡鄉（鎮市）及鄉鄉○鎮市○○村
    ）之道路即明。此與一般所謂之「市區道路」尚屬有別，祇在市區道路○○路重
    複而有共同使用之情形時，始將共同使用之部分劃歸公路系統，此由公路法第五
    條第二項規定：「市區道路○○道﹑省道﹑縣道或鄉道○○○○路線時，其共同
    使用部分，應劃歸國道﹑省道﹑縣道或鄉道路線系統」，亦足明瞭。查埔頂路區
    ○○○○路段，其一屬於高速公路新竹交流道特定區第十一號計劃道路，即上揭
    公路法第五條第二項規定劃歸公路系統之道路。另外一個路段為全部坐落於埔頂
    里範圍（參閱卷附新竹市政府九十年十月二十六日函覆位置圖），由多筆私有土
    地所構成之既成道路，不在都市計劃闢建範圍，此路段之作用在作為通往上揭公
    路系統之道路，雖因其具有公用地役關係，得由市區條例第一條、
    第二條第二款規定維修及養護，但與「公路」之涵義有別已如前述。觀諸卷附新
    竹市政府九十年十月二十六日（九十）府工土字第八一九六八號函覆之說明欄第
    二項謂：「檢附『新竹市○○路○○道路位置圖』供參，該道路北至公道五道路
    ，南與光復路一段五七六巷道銜接，東至新莊里與埔頂里交接，是為埔頂路之範
    圍」，第三項謂：「經查該道路目前屬本府養護之道路。其部分屬於高速公路新
    竹交流道特定區已計劃十一號道路範圍內，經開闢後寬度為十二公尺；未屬於十
    一號計劃道路範圍部分為既成道路，寬度不一」，系爭土地所屬路段，即為上揭
    函文所述「未屬於十一號計劃道路範圍部分」，而由埔頂里內私有土地構成之「
    既成道路」（應以路段為準，非以路名為準），並非公路法第二條或第五條第二
    項劃歸公路系統之道路，僅因其具有公用地役關係，乃一併由新竹市○○○市區
    道路條例養護。惟其所述交流道特區○○號○○道路、公道五路及光復路（主幹
    道），乃至中山高速公路，均為已徵收及闢建完成之公路，是原告從自己所有之
    三三七號土地出發，往北欲至特區○○號道路或公道五路，往南欲至光復路，再
    銜接交流道上高速公路（國道），均須通行被告之系爭土地東側週圍區域，否則
    既與上述公路無適宜之連絡，被告阻止原告通行，顯係逾越其所有權之限制而違
    背其不作為之義務。
肆、證據：地籍圖、土地複丈成果圖、新竹市○道段第三三七、三四一號土地登記簿
    謄本、埔頂段二一四之一○地號、國道段第三四一號土地登記簿手抄本、照片、
    新竹市街道地圖、建築線指定申請圖說暨套繪地籍圖、本院九十年度裁全字第三
    八○號民事裁定、本院九十年度民執孔字第三七三號執行命令、洪文能建築師事
    務所九十年十二月三十一日函及所附建造執照、使用執照、房屋平面圖說、建築
    技術規則建築設備篇說明節本、建築技術規則節本、天廈廣告車位出售評估報告
    等件為證。並聲請向新竹市地政事務所調閱系爭新竹市○道段第三四一地號（即
    重測前埔頂前段第二一四之一○地號）土地之地籍調查表。
乙、被告方面：
壹、聲明：原告之訴駁回。
貳、陳述：
一、公用地役之法律關係部分
    按確認之訴，若係就為訴訟標的之私法上權利或法律關係之成立或存在與否不明
    確而有爭執，認為有請求確認判決之必要，亦即所謂有即受確認判決之法律上利
    益時，即得提起；倘所爭執者為公法上之權利或利害關係，則為法所不許。又既
    成巷道之通行權僅屬公用地役關係之反射利益，本屬公法上之一種事實，其本質
    乃係一公法關係，與私法上地役權之性質不同，而民事訴訟法則係當事人得向法
    院訴請以判決保護其私法之權利，故當事人不得本於公用地役關係，於民事訴訟
    請求土地所有人不得有妨害其通行之行為，最高法院著有八十九年度台上字第二
    五○○號判決可循。查原告雖主張系爭土地為公眾通行多年之現有巷道，且為都
    市計劃內之既成道路，原告為公眾之一，為供通行使用之不特定相對人之一，由
    於被告否認通行權，故而提出本件訴訟云云。惟被告堅決否認系爭土地為既成道
    路，更否認係供公眾通行之用，姑不論原告並未對此舉證以實其說，退步言之，
    縱有公用地役關係之爭議，依據前揭判決意旨，當事人亦不得本於公用地役關係
    ，於民事訴訟中主張權利，原告本於公用地役之法律關係部份提出本件訴訟，於
    法自有未合。
二、民法第七百八十七條第一項部分
    被告所有系爭三四一地號土地係坐落於原告所有土地及新竹市○○路之間，因此
    原告所有土地並非直接面臨道路，然而原告卻於申請新竹市政府都市發展局指定
    建築線時，提出與實際現況完全不符之資料，新竹市政府都市發展局承辦官員不
    知是有意或無心，根據原告委請建築師所提出與現況不符之資料指定建築線，並
    核發建造執照，原告才得以興建「德安科技園區廠房」。由於原告取得建造執照
    過程充滿疑竇，被告曾檢具各項資料向新竹市政府陳情，新竹市政府曾經於民國
    八十九年十月三日以（八九）市都計字第九六一六號函通知原告所委請之洪能文
    建築師事務所，並以副本通知兩造，證實洪能文建築師事務所於八十八年三月二
    十九日申請辦理新竹市○道段三三五等十三筆地號建築線指示（定）所附實測資
    料與現況鑑界結果有所出入，並命該所提出說明，乃原告及其委請之建築師卻遲
    遲未見說明，由於新竹市政府在處理上開建築線指定之過程，似乎未依法處理，
    有圖利原告之嫌，被告己○○多次陳情均未蒙獲得合理合法處理，乃正式具狀向
    台灣新竹地方法院檢察署提出告發，並蒙該署分案偵辦中。由上述內容可知原告
    取得建築執照之過程具有嚴重瑕疵，按依民法第一百四十八條第二項規定：「行
    使權利、履行義務，應依誠實及信用方法」，原告明知系爭土地並非供作道路之
    用，而係位於道路與原告所有土地之間，原告卻提供不實資料取得建築執照，俟
    取得建築執照後，再主張渠有通行權，其所作所為，豈有誠信原則之可言。原告
    在建造廠房之初即已明悉應該通過被告土地方能抵達公路，即應設法或購買、或
    租賃、或借用他人土地，豈可先以違法手段取得建造執照，俟「生米煮成熟飯」
    再主張通行權，其主張有通行之權利，顯無理由，至為明灼。
三、民法第七百六十七條後段規定部分
    按民法第七百六十七條係保護所有權之規定，其後段：「有妨害所有權之虞者，
    得請求防止之。」係預防侵害請求權，乃指對於有侵害其所有權之虞者，請求防
    止之權利。被告並未侵害原告之所有權，原告提出本件請求，殊為無理由。
、證據：提出公函二件、刑事證人傳票一件為證。
丙、本院依原告聲請履勘現場並囑託地政人員測繪原告緊鄰新竹市○○路○○道位置
    ，及同段三三七、三四一地號土地相鄰情形暨與新竹市○○路之相關位置、距離
    。
    理      由
一、原告主張緣被告己○○等五人共有之坐落於系爭三四一地號土地，經編定使用種
    類為「都市土地」，該土地與毗鄰之數筆土地，已因多年供公眾通行而為「現有
    道路」；而原告乃合併新竹市○道段三三五、三三六、三三七、三三八、三三九
    、三四二、三四五、三四六、三四七、三四八、三四九、三五○、三五一地號土
    地為基地，向主管機關申請建造執照以興建德安科技園區廠房，嗣該廠房興建完
    成後，地政機關則上開基地合併為一筆土地並編列為新竹市○道段三三七地號，
    致與系爭三四一地號土地毗鄰，原告所有之三三七地號土地遂為袋地，非經由系
    爭三四一地號土地通行至新竹市○○路，別無適宜與公路連絡之路徑，詎被告己
    ○○等竟在緊鄰廠房停車場兩個車道之出入口處，即附圖所示Ａ部分土地上設置
    高約二十公分、面積十五點六七平方公尺之長條型混凝土障礙物，致原告所屬園
    區廠房正門之車道及地下室停車場車道之出入口均遭其堵住，以致車輛無法通行
    ，嗣被告等甚在緊臨該障礙物之外緣設置鋼板圍籬，益堅其阻止原告通行之決心
    ，嗣經原告提出異議，被告（由己○○代表出面）竟謂：伊在其自己土地上設置
    障礙物，任何人均無權干涉云云，原告派員幾經交涉，無功而返，被告始終拒絕
    拆除，原告之通行權利確已遭被告等之否定而受致侵害，因原告確有通行之必要
    （詳後述），先向本院聲請假處分、實施強制執行，暫時拆除上開障礙物（本院
    九十年度裁全字第三八○號民事裁定、九十年度民執孔字第三七三號執行命令）
    ，爰依民法第七百八十七條前段、第七百六十七條後段等規定，就被告等設置上
    開障礙物範圍及原告通行於系爭三四一地號土地所需範圍（即附圖所示Ｂ部分區
    域），訴請被告等不得設置混凝土造障礙物或其他障礙物或為任何妨礙原告通行
    之行為。
二、被告則以其所有系爭三四一地號土地係坐落於原告所有之同段三三七地號土地與
    新竹市○○路之間，因此原告所有土地並非直接面臨道路，然而原告卻於申請新
    竹市政府都市發展局指定建築線時，提出與實際現況完全不符之資料，致新竹市
    政府都市發展局承辦官員根據原告委請建築師所提出與現況不符之資料指定建築
    線，並核發建造執照，原告才得以興建「德安科技園區廠房」。由於原告取得建
    造執照過程充滿疑竇，新竹市政府在處理上開建築線指定之過程，似乎未依法處
    理，有圖利原告之嫌，被告己○○多次陳情均未蒙獲得合理合法處理，可知原告
    取得建築執照之過程具有嚴重瑕疵，原告既明知系爭三四一地號土地並非供作道
    路之用，而係位於道路與原告所有土地之間，原告卻提供不實資料取得建築執照
    ，俟取得建築執照後，再主張渠有通行權，其所作所為，豈有誠信原則之可言。
    原告在建造廠房之初即已明悉應該通過被告土地方能抵達公路，即應設法或購買
    、或租賃、或借用他人土地，豈可先以違法手段取得建造執照，再依民法第七百
    八十七條第一項規定主張通行權，其主張有通行之權利，顯無理由。又被告並未
    侵害原告之所有權，原告提出民法第七百六十七條後段規定為請求，亦無理由等
    語，資為抗辯。
三、被告抗辯既成巷道之通行權僅屬公用地役關係之反射利益，原告不得本於公用地
    役關係，於民事訴訟請求被告不得有妨害其通行之行為等語，固非無見，惟查兩
    造對於系爭三四一地號土地與三三七地號土地之界線所在，各執一詞，又依原告
    提出重測前舊土地登記簿謄本足認六十八年間已有埔頂路之編列，然迄未經行政
    單位或公法訴訟確認該既成道路之範圍，致兩造就附圖所示Ｂ區域土地究係既成
    道路之一部分與否，均有所爭執，而被告等確曾以附圖所示Ｂ區域土地為其私權
    上所有之系爭三四一地號土地之一部分，非屬公法關係之既成道路即新竹市○○
    路之一部分，本於所有權人地位，在附圖所示Ａ區域土地內設置混擬土、鋼板圍
    籬等障礙物，影響原告員工、廠商等人、車通行，嗣經原告向本院聲請假處分、
    實施強制執行，暫時拆除上開障礙物（本院九十年度裁全字第三八○號民事裁定
    、九十年度民執孔字第三七三號執行命令），此為兩造所不爭執，是認原告在法
    律上自有受判決之現實利益，其有提起本件訴訟之權利保護必要要件，合先敘明
    。
四、原告主張緣被告己○○等五人共有之坐落於系爭三四一地號土地，經編定使用種
    類為「都市土地」，該土地與毗鄰之數筆土地，已因多年供公眾通行而為「現有
    道路」；而原告乃合併新竹市○道段三三五、三三六、三三七、三三八、三三九
    、三四二、三四五、三四六、三四七、三四八、三四九、三五○、三五一地號土
    地為基地，向主管機關申請建造執照以興建德安科技園區廠房，嗣該廠房興建完
    成後，地政機關則上開基地合併為一筆土地並編列為新竹市○道段三三七地號，
    致與系爭三四一地號土地毗鄰之情，為被告所不爭執，並有原告提出之系爭三四
    一、三三七地號土地登記簿謄本、地籍圖、土地複丈成果圖等件為證，應認真實
    。
五、原告復主張所有之新竹市○道段三三七地號土地為袋地，非經由被告等所有之系
    爭三四一地號土地通行，別無適宜與公路連絡之路徑之情，此為被告所否認，辯
    稱：原告可經由另毗鄰之新竹市○道段三四四地號土地通往埔頂路等語，經查：
（一）按土地因與公路無適宜之聯絡，致不能為通常使用者，土地所有人得通行周圍
      地以至公路，民法第七百八十七條第一項前段定有明文。又民法第七百八十七
      條第一項所謂土地與公路無適宜之聯絡，致不能為通常使用之情形，並不以土
      地絕對不通公路為限，即雖有道路可通至公路，但其聯絡並不適宜，致不能為
      通常使用之情形者，亦包括在內。祗須土地與公路無適宜之連絡，致不能為通
      常使用，而被通行之土地，又為損害最少之處所，即應認土地所有人有通行之
      權利，至其前此有無通行他人所有土地，在所不問（最高法院八十四年度台上
      字第一四七九號判決參照）。
（二）查，原告之廠房正門之車道出入口共四處，其中二處車道入口需經由被告等所
      有之系爭三四一地號土地，另二處車道出口則需經由毗鄰之同段三四四地號土
      地，且原告所有三三七地號土地之左、右、後方均無其他可供人、車通行使用
      之道路等事實，為兩造所不爭執，並有被告提出之車道草圖、原告提出之廠房
      一樓平面圖在卷足憑，堪認真實。
（三）次查德安科技園區（第二期）廠房經核准之室外地面停車空間面積為七百五十
      平方公尺，規劃停車位五十個，其中二十七個業已出售，其餘二十三個停車位
      暫供來賓停車；地下室一、二層停車空間面積為五八六三點一三平方公尺，規
      劃停車位四百七十六個，其中三百零八個車位業已出售，其中二十八個車位分
      由德安公司管理出租，其中五十個車位由園區管理委員會出租，所餘三十一個
      停車位則供來賓訪客停車使用，有原告提出之洪文能建築師事務所於九十年十
      二月三十一日出具之（九○）洪建師字第一二三─一號函、建造執照、使用執
      照、天廈廣告事業股份有限公司出具之車位出售評估報告可參，亦為被告所不
      爭執。此外，因原告所有同段三三七地號基地僅面臨正面道路（即埔頂路），
      基地其他側面無替代道路可供通行，乃於廠房正面分別設置進出口，亦經主管
      機關新竹市政府工務局核准，此觀諸上開洪文能建築師事務所函文說明欄第四
      項、及使用執照附圖─房屋平面圖說自明。又依建築技術規則建築設計施工篇
      第六十條規定：「進出口分別設置，單向通行者，一律設單車道」，且以工業
      廠房使用人口之單位面積容量而論，依建築技術規則建築設備篇之規定，工業
      廠房居室面積每平方公尺容量為○點一公尺，亦即每十平方公尺之人口容量為
      一人。經查本件使用執照所載第一層面積二七五七點三三平方公尺，第二層至
      九層面積各二○三二點六七平方公尺，第十層為一五○○點二○平方公尺，依
      每十平方公尺單位面積人口容量一人計算，地上第一層之通常使用人口為二七
      六人，第二層至第九層為二○三人，第十層為一五○人，總計通常使用人口為
      二○五○人。從而，上開五百二十六個停車位之使用人及二千零五十餘人進出
      原告廠房，殊不論駕車或步行，均有使用四處車道進出口、出入口旁之空地、
      通行於埔頂路及路肩處之必要，始可接由埔頂路通行至上新竹市○道○路或光
      復路，如限原告僅通行三四一地號或三四四地號土地，將造成上開車輛、人員
      只得進入廠房而無路可出或只有出口可通行而無入口可言，將致原告均不能為
      土地之通常使用，縱認被告所辯原告可經由另毗鄰之同段三四四地號土地通往
      埔頂路屬實，惟因原告既有通行三四一、三四四地號土地以至埔頂路之必要，
      揆諸前揭規定、說明，其主張通行坐落新竹市○道段第三四一號土地如附圖所
      示Ｂ部分區域，以達三三七地號基地之通常使用目的，堪足採信。
六、原告復主張被告等以三四一地號土地所有權人地位，在附圖所示所示Ｂ部分即緊
    鄰原告廠房之車道出入口處，設置高約二十公分、面積十五點六七平方公尺之長
    條型混凝土障礙物，復在緊臨該障礙物之外緣設置鋼板圍籬，致原告所屬園區廠
    房正門之車道、地下室停車場車道之入口共二處，均遭其堵住，致車輛無法進入
    及行人難以通行，原告先向本院聲請假處分、實施強制執行，暫時拆除上開障礙
    物等情，此為被告所不爭執，並有原告提出之照片、民事裁定、執行命令為證，
    且經本院依職權調閱九十年度裁全字第三八○號假處分全卷（含本院九十年度民
    執孔字第三七三號執行命令及抗告卷）查核相符屬實。另按民法第七百八十九條
    第一項之鄰地通行權，為土地所有人所有權之擴張，亦即對鄰地所有人所有權之
    限制，其為基於法律規定所生具有物權性之權利（最高法院七十八年度台上字第
    一六一四號判決參照），查本件原告為三三七地號基地之通常使用而需通行被告
    等共有之三四一地號土地，有如前述，此乃原告所有權之擴張，亦即對於被告等
    所有權予以限制，詎被告等竟在附圖所示所示Ａ部分即緊鄰原告廠房之車道出入
    口處，設置高約二十公分、面積十五點六七平方公尺之長條型混凝土障礙物，復
    在緊臨該障礙物之外緣設置鋼板圍籬，以阻礙原告通行該地，是以原告基於其所
    擴張之所有權能及前述通行於附圖所示Ｂ部分區域土地之通行權能，訴請被告等
    不得在坐落新竹市○道段第三四一號土地如附圖所示Ｂ部分（面積一○五點三五
    平方公尺）土地區域內設置混凝土造障礙物或其他障礙物或為任何妨礙原告通行
    之行為，洵屬有據，應予准許。
三、本件判決之基礎已臻明確，兩造其餘攻擊、防禦方法及舉證，經本院審酌後，均
    與判決結果無影響，爰不一一予以論列，附此敘明。
四、結論：本件原告之訴為有理由，並依民事訴訟法第七十八條、第八十五條第一項
    前段，判決如主文。
中　　　華　　　民　　　國　　九十一　　年　　 十一 　　月　　　八　　　日
                                  臺灣新竹地方法院民事第一庭
~B法　　　官　黃美文
右為正本係照原本作成。
如對本判決上訴，須於判決送達後二十日內向本院提出上訴狀（須按他造當事人之人
數附繕本）。
~B法院書記官　洪木志
中　　　華　　　民　　　國　　九十一　　年　　 十一 　　月　　　十一　　日
